【裁判字號】    89,訴,1681
【裁判日期】    900830
【裁判案由】    建築法
【裁判全文】
臺北高等行政法院判決                            八十九年度訴字第一六八一號
                              .
    原      告  甲○○
    被      告  臺北市政府工務局
    代  表  人  陳威仁（局長）
    訴訟代理人  戊○○
                丁○○
                丙○○
右當事人間因建築法事件，原告不服台北市政府中華民國八十九年八月十六日府訴字
第八九○七三八三四○○號訴願決定，提起行政訴訟。本院判決如左：
    主  文
原告之訴駁回。
訴訟費用由原告負擔。
    事  實
緣原告所有台北市○○區○○街十四號七樓建築物（下稱系爭建物），領有被告核發
六五使字第○九五一號使用執照，被告以原告擅自將系爭建物公共樓梯上屋頂平台之
安全門反鎖，有妨礙公共安全之虞，乃以八十八年九月一日北市工建字第八八三一九
八二○○○號書函，通知原告於民國（下同）八十八年九月十五日前拆除報驗。嗣被
告以原告逾期未改善系爭建物公共樓梯上屋頂平台安全門設鎖，認違反建築法第七十
七條第一項規定，而依同法第九十一條第一項規定，以八十九年一月二十五日北市工
建字第八九三○二三二八○○號書函，處原告新台幣（下同）六萬元罰鍰。原告不服
，於八十九年一月三十一日、同年三月十五日向被告申請撤銷前開罰鍰處分，經被告
分別以八十九年三月二日北市工建字第八九三○五四六八○○號、八十九年五月一日
北市工建字第八九三一○八七三○○號書函否准所請。原告仍未甘服，提起訴願，遭
決定駁回，遂向本院提起行政訴訟。茲摘敘兩造訴辯意旨如次：
甲、原告方面：
一、聲明：求為判決訴願決定及原處分均撤銷，訴訟費用由被告負擔。
二、陳述：
１、被告不該採納六樓住戶楊建裕，運用非經合法組織之大樓管理委員會，屢次混淆
    視聽，陳情要求依法處理系爭建物之違章建築、廣告物及頂樓安全門上鎖等案。
    被告稱：「經本局屢次派員勘查，安全門上鎖部分皆未改善」，惟其屢次勘查，
    行蹤神秘，不但未給原告及七樓現住人當場說明安裝免鑰匙便所鎖之機會，亦未
    徵詢利害關係人即其他住戶，致錯覺為一般用鎖連鑰匙，當然不知安裝免鑰匙便
    所鎖，確對公共安全有益無害之功能，竟認「已構成影響公共安全」，裁處最低
    罰鍰六萬元，似是而非，造成嚴重瑕疵。
２、罰鍰之依據，誠如訴願駁回理由：「採證方式並不以攝影為唯一方法」。惟被告
    所提：「改善之陳情函，並未送達原處分機關，僅係個人之表示」乙節，既然發
    生疑慮，被告應於開單罰鍰前，派員確實查驗系爭建物屋頂安全門所設免鑰匙方
    便鎖，是否妨害公共安全，以為定奪。原處分卷附前兩張照片，確屬系爭建物頂
    樓裝設之門及鎖，惟因該安全門係喇叭鎖，從樓梯間裡面才可以上鎖，從屋頂平
    台外面並無法上鎖，原告確對違章情事進行換鎖改善，並於八十八年九月十四日
    函請被告複勘，惟遲未見有被告人員前來檢查，被告徒稱確有前來勘查，然未有
    任何紀錄、人員會同或照片等可資證明。
３、本案準備程序時，庭上曾要求被告出示出勤紀錄、查驗報告及相關資料等，被告
    均支吾其詞，無法提供有效憑據以為佐證。所謂之多次勘驗，均是被告所屬人員
    平空杜撰的兩次某年某月上午不明時間前往查驗，既無人證，又無事後查驗報告
    可為旁證，何以證明其確曾於所謂的不知日期前往查驗，故其證詞無可採信。再
    者，關於人民之權利義務，應慎重其事，查驗人員外出公幹，應否填寫外出紀錄
    ？查驗時，無論是否合於規定，應否知會當事人簽署查驗單以為憑證？查驗後，
    應否填據相關報告以為裁量？就本案而言，查驗人員前往實地勘察，必先經過上
    鎖的一樓大門，始能通往頂樓安全門，惟查驗人員均能多次通過上鎖的一樓大門
    ，如入無人之地。
４、就經驗法則而言，原告因案多次被六樓陽姓屋主舉發，不勝其煩，就被告限期改
    善之要求，因關於自我利益，自無不睬之理。原告申請被告複驗之函業已在卷，
    並無未送達之處，只要按門鈴，原告家人即可會同勘查，但始終未見被告派員到
    場查驗。另卷附照片，應為原告二次報請複驗即八十八年九月十四日時，由被告
    所拍，有當場簽署認證，且均合於要求，無影響公共安全之慮。被告所稱之多次
    勘查，均無任何資料以資佐證，是以，被告對原告違章之改善情形有無實施現場
    勘查乙節，並未履行正當行政程序，亦未通知大樓管理員會同勘查，且被告無法
    提出勘查紀錄資料等，其舉證顯有瑕疵，原處分自難令人甘服。
５、訴願決定明顯將被告所謂：「履次派員勘查．．」修改為：「多次派員勘查」，
    是否為之掩蔽瑕疵，自有公論。
６、系爭建物頂樓（約四、五十坪）有原告所有列管小型違建（二十坪左右）供原告
    使用，有一單獨的鋁門，並無上鎖，可藉通往原告所有七樓之內部樓梯或該違建
    與整棟大樓間之進出通道即為系爭安全門所在之大樓外部樓梯進出，另有大樓內
    部樓梯並無使用，亦即任何人均得自由出入頂樓樓層，其頂樓平台部分可由任何
    人自由進出。
乙、被告方面：
一、聲明：求為判決駁回原告之訴，訴訟費用由原告負擔。
二、陳述：
１、原告係系爭建物之所有權人亦為使用人，依建築法第七十七條第一項規定，建築
    物所有權人、使用人應維護建築物合法使用與其構造及設備安全，惟原告未盡上
    開維護之責，於系爭建物公共樓梯上屋頂平台之安全門加裝門鎖，經檢舉人多次
    舉發，被告認原告上開行為已構成影響公共安全、有妨礙逃生之虞，遂於八十八
    年九月一日以北市工建字第八八三一九八二○○○號書函，請原告於同年月十五
    日前拆除報驗，逾期仍未見原告陳報改善結果，嗣該大樓管理委員會陳情，經被
    告派員多次於八十八年底及八十九年初前往現場實施勘查（詳細時間不復記憶，
    只記得是上午時間單獨前往），到現場後均無法開啟系爭建物頂樓安全門門鎖，
    被告實施現場勘查，並無作成個案勘查紀錄，而內部出勤紀錄只有註明事由為當
    日外勤，且當時被告均只一人前去現場勘查，至原處分卷附三張相片，係事後由
    被告另位稽查人員所拍的，亦係當時系爭建物頂樓門鎖之照片。本件原告對違章
    事實仍未改善，顯有影響公共安全、妨礙逃生之情事，其所為已違反建築法第七
    十七條第一項規定，被告依同法第九十一條第一項規定，於八十九年一月二十五
    日以北市工建字第八九三○二三二八○○號書函處原告六萬元罰鍰，並無違誤。
２、原告違規事實係經同一棟大樓住戶多次檢舉，且經被告所屬人員戊○○多次前往
    勘查，安全門上鎖之情形並無改善，其違規事證明確，原處分並無違誤。
３、行政機關對人民不履行行政法上義務時，迫其履行義務或督促使其與履行義務同
    一狀態，所採取之方式與程度，均應符合比例原則，且於能實現義務之方法中選
    擇對義務人侵害最小之方法實施之，不得逾越必要之程度，此為行政程序法第七
    條所明定，故於適用建築法第九十一條第一項規定予以處分時，自宜參酌。按系
    爭建物違反建築法第七十七條第一項規定，自應適用同法第九十一條第一項規定
    予以處分，為貫徹前揭法律規定並保護公益及考量該建物之違法使用狀態與嚴重
    程度，被告按其影響層面所為之罰鍰額度，核與比例原則相符，且為最低額度。
    理  由
一、被告代表人原為乙○○，九十年五月十一日變更為陳威仁，茲由其具狀聲明承受
    訴訟，核無不合，應予准許。
二、按「建築物所有權人、使用人應維護建築物合法使用與其構造及設備安全。」、
    「違反第七十七條第一項．．規定者，處建築物所有權人、使用人新台幣六萬元
    以上三十萬元以下罰鍰，並限期改善或補辦手續，逾期仍未改善或補辦手續者得
    連續處罰，並停止其使用。必要時並停止供水、供電或封閉、強制拆除。」為建
    築法第七十七條第一項及第九十一條第一項所規定。
三、本件原告所有台北市○○區○○街十四號七樓建築物，領有被告核發六五使字第
    ○九五一號使用執照，被告以原告擅自將系爭建物公共樓梯上屋頂平台之安全門
    反鎖，有妨礙公共安全之虞，乃以八十八年九月一日北市工建字第八八三一九八
    二○○○號書函，通知原告於八十八年九月十五日前拆除報驗。嗣被告以原告逾
    期未改善系爭建物公共樓梯上屋頂平台安全門設鎖，認違反建築法第七十七條第
    一項規定，而依同法第九十一條第一項規定，處原告六萬元罰鍰。原告不服，循
    序起訴謂其確對違章情事進行換鎖改善，並於八十八年九月十四日函請被告複勘
    ，該安全門從樓梯間裡面才可上鎖，從屋頂平台外面無法上鎖，任何人當可自由
    進出，惟遲未見有被告人員前來檢查，被告徒稱確有前來勘查，然其未履行正當
    行政程序，被告未予原告及七樓現住人當場說明安裝免鑰匙便所鎖之機會，且未
    有任何勘查紀錄或人員會同可資證明，其舉證顯有瑕疵云云。惟查：
１、本件原告為系爭建物之所有權人亦為使用人，依建築法第七十七條第一項規定，
    原告即負有維護建築物合法使用與其構造及設備安全之義務。惟原告未盡維護之
    責，卻於系爭建物公共樓梯上屋頂平台之安全門加裝門鎖，案經檢舉人多次向被
    告檢舉，被告乃以原告上開行為已構成影響公共安全、妨礙逃生之情事，而以八
    十八年九月一日北市工建字第八八三一九八二○○○號書函請原告於同年九月十
    五日以前拆除報驗。以上事實，為兩造所不爭，並有台北市稅捐稽徵處松山分處
    八十八年十一月三十日北市稽松山乙字第八八○三八四九八○○號函、被告八十
    八年九月一日北市工建字第八八三一九八二○○○號書函附原處分卷可稽，自堪
    信為真實。
２、原告雖訴稱其於八十八年九月十四日已函請被告複勘，惟據被告指陳「逾期仍未
    見原告陳報改善結果」。經查，原告於被告以系爭八十九年一月二十五日北市工
    建字第八九三○二三二八○○號書函裁處六萬元罰鍰後，始於八十九年一月三十
    一日以申請書（被告收文字號：八十九年二月二日工建字第八九六一六五○一○
    ○號）請求被告實地勘查安全門使用情況，該申請書僅檢附其與所稱檢舉人來往
    信函影本，並未指陳其於八十八年九月十五日以前曾有拆除報驗之事實。嗣後，
    原告再以八十九年三月十五日申請書（被告收文字號：八十九年三月二十一日工
    建字第八九六二八五一三○○號）請求被告派員實地履勘安全門使用狀態，原告
    雖於八十九年三月十五日申請書中說明：「前依貴局八十八年九月一日北市工建
    字第八八三一九八二○○○號函，要求改善頂樓平台安全門通道反鎖乙節，業於
    八十八年九月十四日回函改善完畢，如回函影本。」，惟原告所檢附之八十八年
    九月十四日申請書，並未有被告之收文戳記，原告亦未能舉證證明其確依被告八
    十八年九月一日北市工建字第八八三一九八二○○○號書函，於八十八年九月十
    五日以前即有拆除報驗之事實，從而，被告主張原告逾期仍未改善報驗系爭建物
    公共樓梯上屋頂平台安全門設鎖等語，自堪採信。原告以被告未能舉證證明其未
    改善安全門設鎖乙節資為爭議，惟依舉證責任分配原則，原告對此有利於己之積
    極事實應負舉證責任，其既未能舉證確於八十八年九月十五日以前有改善報驗之
    事實，則其主張已無可採。
四、綜上，被告以原告逾期未改善系爭建物公共樓梯上屋頂平台安全門設鎖，且經其
    多次勘查屬實，乃處原告六萬元罰鍰，徵諸前揭規定，洵屬有據，訴願決定予以
    維持，亦無不合。原告猶執前詞，聲明撤銷，為無理由，應予駁回。
據上論結，本件原告之訴為無理由，爰依行政訴訟法第九十八條第三項前段，判決如
主文。
中    華    民    國      九十      年      八        月    三十      日
                    臺 北 高 等 行 政 法 院  第 三 庭
                                         審 判 長 法  官  徐瑞晃
                                                  法  官  李得灶
                                                  法  官  曹瑞卿
右為正本係照原本作成。
如不服本判決，應於送達後二十日內，向本院提出上訴狀並表明上訴理由，如於本判
決宣示後送達前提起上訴者，應於判決送達後二十日內補提上訴理由書（須按他造人
數附繕本）。
中    華    民    國      九十      年      八        月    三十一    日
                                                  書記官  方偉皓


司法院資訊處製作；財團法人民間司法改革基金會備份。
